【裁判字號】    96,上更(二),4
【裁判日期】    970930
【裁判案由】    塗銷土地所有權移轉登記
【裁判全文】
臺灣高等法院花蓮分院民事判決       96年度上更(二)字第4號
上  訴  人  乙○○
訴訟代理人  簡燦賢律師
複代理人    吳秋樵律師
被上訴人    丙○○
訴訟代理人  吳明益律師
            林政雄律師
被上訴人    甲○○
訴訟代理人  曾泰源律師
當事人間請求塗銷土地所有權移轉登記事件，上訴人對於中華民
國90年9月11日臺灣花蓮地方法院90年度訴字第171號第一審判決
提起上訴，經最高法院第2次發回更審，本院於96年5月30日言詞
辯論終結，判決如下：
    主  文
上訴駁回。
第二審訴訟費用由上訴人負擔。
    事  實
甲、上訴人方面：
一、聲明：援引鈞院前審之聲明。
二、陳述：除與原判決記載相同者，茲引用之外，援引鈞院前審
    上訴人之主張及陳述。
（一）上訴人乙○○與被上訴人丙○○就系爭土地有無信託登記
      關係？
      上訴人乙○○於民國（下同）78年10月18日向謝月鐘購買
      系爭土地，因乙○○無自耕能力而登記在陳昱根名下，陳
      昱根死亡後，其子陳伯卿不願意繼續擔任登記名義人，乃
      由廖碧欽之介紹，委託蔡友松辦理信託登記事宜，蔡友松
      即以其妻即被上訴人丙○○為登記名義人，辦妥所有權移
      轉登記後，再由莊貴美之夫蔡清標出資，以莊貴美之名義
      向丙○○購買，並直接以買賣為原因辦理登記予被上訴人
      甲○○名下，此為鈞院前審判決列為不爭執事項。又證人
      謝月鐘、李勇、陳俊音均已證稱被上訴人丙○○知悉系爭
      土地為乙○○所有，兩造自有信託契約存在。
（二）系爭土地並非乙○○與廖碧欽之合夥財產，乙○○與廖碧
      欽購買光復大安段土地，並非以系爭土地投資：
  １、系爭土地是乙○○於78年10月18日向謝月鐘買受，光復大
      安段等12筆土地，是在86年12月9日才以乙○○名義向單
      國璽買受，乙○○與廖碧欽原擬各出資一半，並議定獲利
      均分，而向單國璽購買之土地是以現金支付。苟乙○○是
      以系爭土地作為出資，當會與廖碧欽另簽訂契約，況系爭
      土地始終並沒有出售，如何換取現金作為購買光復大安段
      12筆土地之現金支付。
  ２、花蓮地檢90年偵字第3344號不起訴處分書所載：「告訴人
      （即乙○○）所自承『買土地我是沒有出錢」等語之內容
      並不正確，在偵查庭訊中，檢察官是問乙○○購買光復大
      安段土地有無以現金支付，乙○○說：「沒有」，檢察官
      未及讓乙○○解釋，即大聲咆哮不予乙○○解釋之機會，
      實則乙○○欲稱是以「支票給付」。
  ３、光復大安段12筆土地，於購買後立即由乙○○與廖碧欽析
      分，其中乙○○分得大安段1339、1339-1、1340、1340-1
      、1340-2、1340-3、1340-7共7筆土地，廖碧欽分得1338
      、1339-2、1339-3、1340-4、1340-6等5筆土地，乙○○
      分得較多原因是1339-1、1340-1、1340-3為道路用地，13
      39、1340-2地號土地為兒童遊樂區屬公共用地，廖碧欽分
      得均為住宅用地，上揭分得之土地，於購買之初即已議定
      ，並直接登記在各人名下。
  ４、購買大安段12筆土地總價是1150萬元，其中乙○○出資50
      0萬元，廖碧欽出資650萬元，各人按照出資比率分得上揭
      土地，因價值稍微，是以比廖碧欽少150萬元。乙○○是
      以中國農民銀行花蓮分行面額500萬元之支票出資，此為
      廖碧欽於刑事庭所承認。其中土地增值稅是由各人就所分
      得之土地支付土地增值稅，乙○○乃以自已上揭分得之大
      安段1339、1339-1、1340、1340-1、1340-2、1340-3、13
      40-7共7筆土地在中國農民銀行花蓮分行貸得1000萬元，
      廖碧欽分得1338、1339-2、1339-3、1340-4、1340-6等5
      筆土地並未提出作為貸款之用。
  ５、依上開不起訴處分書所載，廖碧欽所主張之（合夥）購買
      大安段12筆土地支出情形如下：
    (一)87年1月13日以福南段土地（即系爭土地）向第一商業銀
      行貸款1000萬元，用以支出向丙○○借款300萬元、支付
      第2期款150萬元、繳交土地增值稅4,934,887元。
    (二)87年2月16日以大安段12筆土地向農民銀行貸款1000萬元
      ，支出為繳交第3期款。
    (三)87年3月9日以大安段12筆土地向第一信用合作社貸款1500
      萬元，支出為清償向農民銀行貸款之1000萬元、繳交第二
      欠土地增值稅3,914,000元。
    (四)87年3月10日以大安段12筆土地向花蓮企銀貸款700萬元。
    (五)87年3月10日以大安段12筆土地向花蓮企銀貸款270萬元。
    (六)起訴書復載上揭5筆貸款總額為4470萬元，農民銀行貸款1
      000萬元，已用花蓮第一信用銀行所貸1500萬元清償。第
      一商銀行花蓮分行所貸1000萬元，則於系爭土地出售予甲
      ○○後，由甲○○清償。扣除上揭2筆清償外，所餘2470
      萬元，加計4400餘萬元之利息，概略即與右述土地購買及
      相關費用相當（均見不起訴處分書所載）。
  ６、上揭不起訴處分書是依據廖碧欽所述而記載。但有如後疑
      問：
    (一)大安段12筆土地於86年12月9日簽約，但於86年12月17日
      即按照上揭土地各自分得，於87年間貸款均是以各人名義
      自行貸款，此有土地登記謄本可稽，所謂以12筆土地貸款
      部分，均屬錯誤。
    (二)既大安段12筆土地悉是以土地之貸款來支出費用，廖碧欽
      並未支出任何價金，因何乙○○要提供自已所有福南段之
      系爭土地貸款，並出賣以清償大安段12筆土地之貸款。
    (三)乙○○簽發500萬元之支票作為支付第3期款，既為廖碧欽
      於刑事庭承認已如前述，該500萬元，乃收入購買大安段1
      2筆土地資金來源之一部分。依不起訴處分書所載，所有
      貸款餘額為2470萬元，加入該500萬元，即有2970萬元。
      土地價款為1150萬元、增值稅二次分別為4,934,887元及
      391萬4000元，合計8,848,887元、代書費14萬元、介紹費
      34萬5000元合計支出為2083萬3887元。但貸款餘額2470
      萬元加被告開票之500萬元，共計2970萬元，則差額將近
      1000萬元，即與福南段1000萬元不用貸款之數額相近。
    (四)況依廖碧欽所述，向農民銀行貸款1000萬元，是由向花蓮
      第一信用合作社貸款1500萬元清償。但用途只有用在第3
      期土地款500萬元，所貸得之另500萬元不翼而飛。
    (五)即或如廖碧欽所述，所有支出加計貸款利息大約是2470萬
      元，與總貸款4470萬元，嗣由甲○○還1000萬元、由第一
      信用銀行還農民銀行之1000萬元，貸款總所得為2470萬元
      。然農民銀行貸款餘額除用掉500萬元作為第3期款外並無
      用途、上訴人簽發之500萬元支票也去處不明。是以不管
      如何計算購買大安段12筆土地總支出，均比收入（包括上
      訴人之出資500萬元及農民銀行貸款未用掉之500萬元）多
      算1000萬元，此數額洽為福南段系爭土地之貸款1000萬元
      之數額。顯見該福南段系爭土地根本不須提出貸款，貸款
      是廖碧欽擅自利用知曉上訴人信託在丙○○名下，持之偷
      偷以爵帝公司名義辦理貸款，其所取得之款項與本件大安
      段土地之投資無關，上訴人根本沒有持福南段土地作為投
      資之用，系爭土地並非合夥財產甚明。
    (六)依上揭不起訴處分書所載，所有價金均是來自於土地之貸
      款，其中1000萬元由乙○○所有福南段土地貸款，餘由合
      夥購買之12筆土地貸款，另上訴人簽發500萬元之支票作
      為價金之一部分。則被上訴人應支付之投資金額為615萬
      元，既所有支出為2千餘萬，均是貸款餘額，則被上訴人
      應出資之615萬元怎會不計。是以福南段土地之貸款，確
      是廖碧欽擅自申貸，與本案投資大安段12筆土地並無關連
      。
（三）合夥關係是不是土地各自登記給乙○○、廖碧欽後即終止
      ？
      按所謂合夥乃指二人以上互約出資以經營共同事業之契約
      ，民法第667條第1項定有明文。本案乙○○與廖碧欽乃共
      同集資購買大安段12筆土地，沒有任何經營共同事業之計
      畫，於購買完竣後，立即將土地按議定之範圍，移轉登記
      予乙○○或廖碧欽，與民法規定之合夥定義無任何關係存
      左。是以在土地各自登記為自已所有後，共同投資關係已
      經消滅，並無所謂合夥關係終止問題。又參諸民法第667
      條第3項規定金錢以外之出資，應估定額為其出資額，未
      經估定者，以他合夥人平均出資額視為出資額。系爭土地
      苟係合夥購買大安段12筆土地之出資額，雙方自會估定價
      額作為出資額，若無約定，也應按合夥人平均出資額視為
      出資額，惟廖碧欽始終均以土地貸款支付買大安段12筆土
      地之資金來源，則乙○○何以須提供系爭福南段土地，作
      為投資，是以福南段土地是「合夥財產」之說，極為荒謬
      。
（四）丙○○與莊貴美的買賣契約是否共同虛偽意思表示？
  １、系爭土地若為乙○○所有，莊貴美與丙○○所定的契約是
      否有無效的原因？
    (一)丙○○與莊貴美間簽訂之買賣契約，其總價金為1358萬
      5700元，並載明第一期價金須先行支付銀行抵押貸款約1
      千餘萬元，占總價金80/100，惟丙○○於檢察官時詢問（
      買賣資金是何人拿給你的？）伊竟答稱：「是莊貴美給我
      的支票，我當時沒有跟他講說，上面有抵押，我拿到錢後
      ，就到銀行繳」等語，即莊貴美於買賣系爭土地時，竟不
      知其上有抵押權1千餘萬元在，安能令人置信。
    (二)丙○○於花蓮地方法院檢察署89年度偵字第2129號一案中
      供稱：「其於87年9、10月間與蔡清標洽商系爭土地買賣
      販售時，當時丙○○、廖碧欽及乙○○均一起洽談。因乙
      ○○有意見，致買賣未能成交」等語。若系爭土地是丙○
      ○所有，何須找乙○○到場？又安會因乙○○「有意見」
      ，致「買賣未能成交」？是系爭土地確為乙○○所有，且
      於洽談買買賣契約之初始，是由蔡清標參與洽談，伊等明
      知乙○○所有土地於蔡清標擬購買時，因對於價格有意見
      ，嗣由丙○○直接出賣予莊貴美、登記予予甲○○，此非
      虛偽買賣者何？又系爭買賣契約之第2期款是由蔡清標簽
      發支票支付，蔡清標既參與買賣過程之洽談，其妻莊貴美
      復以渠支票付款，蔡清標知曉土地是乙○○所有，其妻莊
      貴美豈能不知是乙○○所有，伊與丙○○之間明顯是通謀
      虛偽意思表示。
    (三)於鈞院更(一)審庭訊時，法官詢問莊貴美：「（問：妳買了
      系爭土地以後，對方何時將土地交付給妳？）時間忘記了
      。」、「（問：何人將土地交付給妳？）不答。」、「（
      問：妳買了土地以後做何用途？）都沒有使用。」、「（
      問：現在土地上有何作物？）我都沒有去看。」。法官詢
      問丙○○：「（問土地交給莊貴美時，土地上有何作物？
      ）土地上不曉得是誰種了一些瓜類，後來這筆土地就沒有
      再動了。」查系爭土地購買價額高達1千3百餘萬元，於購
      買之初、購買之後，且於長達移轉後4年（至移轉登記至
      93年9月21日鈞院前審庭訊時），買受人莊貴美不答是何
      人將土地交付予伊，竟「都沒有去看」，不知曉土地使用
      情形，忘記何時交付，苟非虛偽買賣者何？
  ２、莊貴美支付價金與清償系爭土地貸款，能否認定契約無效
      ？按土地是屬乙○○所有，為蔡清標所明知，且由蔡清標
      簽發支票給付第2期款，亦如前述。則莊貴美之價金既為
      知情之蔡清票所給付，其清償銀行貸款之資金來源始終亦
      未提出。合理之懷疑亦由其夫蔡清標甚至是廖碧欽或丙○
      ○所支付，是不能依契約書所載莊貴美支付價金、清償貸
      款，即認定買賣契約非通謀虛偽意思表示，而有效灼然。
  ３、基上莊貴美與丙○○間就系爭土地之買賣行為為通謀虛偽意
      思表示，為無效之法律行為，而莊貴美登記予被上訴人甲
      ○○乃屬第三人利益契約，上訴人自得以該通謀虛偽意思
      表示，對抗受利益之甲○○，並請求為回復登記如上訴人
      乙○○聲明所載。
乙、被上訴人方面：
一、聲明：求為判決如主文第一項所示。
二、陳述：除與原判決記載相同者，茲引用之外，補稱：
（一）上訴人乙○○與被上訴人丙○○間就系爭土地是否有信託
      關係存在？
  １、系爭土地於借名登記於丙○○之前為上訴人與廖碧欽的合
      夥財產，理由如下：
    (一)乙○○於90年11月20日在花蓮地檢署90年度偵字3344號一
      案訊問稱：「（檢察官問乙○○：你有無與廖碧欽投資光
      復鄉○○段房地產？）乙○○答：有的。（檢察官問乙○
      ○：你何時與廖碧欽約定合夥投資光復大安段房地產？）
      乙○○答：86年底左右合夥的」等語。86年11月6日系爭
      土地過戶給丙○○，86年12月9日付給合夥購買的大安段
      土地頭期款500萬，87年1月13日系爭土地在一銀的貸款下
      來，87年1月15日付大安段土地第二期款，87年2月16日以
      合夥購買的大安段土地向中國農民銀行的貸款下來，當日
      即付給大安段土地第三期款，若非廖碧欽和乙○○事先早
      有合夥之約定，焉有如此巧合嗎？(大安段的買賣契約寫
      明是87年2月15日付第三期款，但是因為中國農民銀行的
      貸款慢了一天所以廖碧欽和乙○○還特地向賣方商量把付
      款支票延後一天兌現)。
    (二)花蓮地檢90年度偵字3344號不起訴處分書所載：「支付案
      外人單國璽之第一期款500萬元，係 (廖碧欽)向丙○○所
      借，第二期土地款150萬，則係向第一商業銀行花蓮分行
      抵押貸款所借支1千萬元中支付，第三期土地款500萬元，
      以向中國農民銀行花蓮分行的抵押貸款所借之1千萬元中
      支付，第一次支付之土地增值稅493萬4887元，係向第一
      商業銀行花蓮分行抵押貸款所借支1千萬元中支付，第二
      次支付之土地增值稅391萬4千元，係以向花蓮市第一信用
      合作社抵押貸款所借之1千500萬元中支付」，其中乙○○
      所開立支500萬元支票即是支付第三期土地款，上訴人所
      言開立支票500萬元，僅屬支票並非現金，支票兌現時仍
      係以所貸得的款項支付，誠難推稱係伊「資金來源」的一
      部分。
    (三)貸得款項後，所有的利息均為廖碧欽繳納，花蓮地方法院
      刑事庭90年易字85號案於91年5月2日庭訊時法官亦訊問一
      銀證人林武欽：「繳款人都寄給何人。證人答：依資料都
      是爵帝公司內的帳戶扣繳」。連同花蓮市第一信用合作社
      抵押貸款所借之1千5百萬元和花蓮企銀所借之970萬的利
      息，都是廖碧欽在繳納等語，若伊二人非屬合夥關係，又
      豈有「乙○○的貸款卻由廖碧欽繳納」之理。
    (四)前述90年易字85號案於90年4月26日庭訊時法官問乙○○
      ：「有無跟廖碧欽合夥？乙○○答：有，是合夥光復大安
      段土地建設房子。法官問乙○○：合夥資金如何出？乙○
      ○答：由我買光復的土地，再以該地向銀行貸款」。然花
      蓮地檢90年度偵字3344號不起訴處分書所載「告訴人自承
      『買土地我沒有出錢』，就是有開支票支付也是用合夥購
      買大安段的土地向中國農民銀行貸款後繳付」，即已敘明
      乙○○提供系爭土地作為合夥的資金向一銀貸款以購買大
      安段土地，再用大安段的土地向中國農民銀行的貸款繳付
      第三期款。
    (五)92年4月23日庭訊時，法官訊問廖碧欽：「前次庭訊你說
      ( 福南段)土地貸款後，所剩的34萬元，分三次匯到乙○
      ○的戶頭內可有證明？廖碧欽答：我有證明。法官問乙○
      ○：你是否有收到廖碧欽匯給你的錢？乙○○答：廖碧欽
      分三次匯給我沒有錯，亦均坦承無訛」
    (六)再查，「90年度偵字3344號一案於90年11月20日庭訊時，
      檢察官問乙○○：廖向你借錢是否公司沒有錢週轉？乙○
      ○答：他是說有些是他私人要用，有些是我們合夥的公司
      要用。法官問乙○○：他所說的公司是哪一家公司？乙○
      ○答：爵帝公司」等語在卷。
    (七)以上等情，業經花蓮地方法院檢察署以90年度偵字3344
      號不起訴處分書查明確定在案如下所載：「以花蓮縣吉安
      鄉○○段110號土地向一商業銀行花蓮分行抵押貸款所借
      支1千萬元，在乙○○和廖碧欽執行合夥事業之過程中，
      用於支付購買土地之價款及土地增值稅，亦確實為不可或
      缺之資金來源且為開始合夥事業之重要關鍵，自難以想像
      如果乙○○未同意以花蓮縣吉安鄉○○段110號土地為出
      資以便取得貸款資金時其二人之合夥事業將如何達成」等
      語，乙○○百般卸責，實無可採。
  ２、合夥關係是否於土地各自登記給乙○○、廖碧欽後即終止
      ？系爭土地分別登記給乙○○和廖碧欽，係為「合夥關係
      權利之平衡」，並非「合夥關係之終止」，理由如下：
    (一)如上所述，系爭土地貸款的利息一直到房屋建築完成，均
      由廖碧欽繳納，若非合夥關係持續存在，實無由廖碧欽繳
      納乙○○的貸款利息及建築房屋的成本之理？且乙○○於
      花蓮地方法院90年易字85號於90年4月26日庭訊時稱：「
      （有無跟廖碧欽合夥？）有，是合夥光復大安段土地建設
      房子」等語，另於91年7月16庭訊時稱「（你跟廖碧欽的
      合夥關係如何？）本來說要買光復的土地，但後來廖碧欽
      建議買地再來蓋房子」。
    (二)前述90年易字85號刑事庭於91年6月11日庭訊時，法官問
      代書魏學良：「有寫這份回憶錄內容是否真實？魏學良答
      ：有，內容是真實的。法官問代書魏學良：福南段110號
      所有權狀保管多久了？魏學良答：當時是88年間，因為廖
      碧欽和乙○○有合夥關係，這權狀是廖碧欽交給我的」。
      而依證人魏學良的回憶錄亦有廖碧欽和乙○○合夥之敘明
      ，因為大安段土地的開發案廖碧欽和乙○○也有把部分的
      代書業務交伊辦理，並且也向伊調度資金，其證述亦可佐
      證明確。
    (三)又經檢察官於90年度偵字3344號不起訴處分書所載：「關
      於花蓮市第一信用合作社忠孝分社第000000-0號帳戶…。
      上開帳戶轉帳或以現金存入之款項，除向金融機構之貸款
      外，均係被告廖碧欽自有或借貸之款項，告訴人竟無將任
      何金錢存入該帳戶內，而告訴人對本檢察官質問其有無存
      入任何的錢到上開帳戶時，亦僅以『我忘了』回答，竟無
      法明確提出其曾經在上開帳戶內存款之事證，上開帳戶存
      入之款項既係告訴人與被告廖碧欽執行合夥事業時貸款之
      資金或被告廖碧欽自有及借貸之款項，若非未執行合夥事
      業調度之所需，何須以告訴人之名義設立上開帳戶？」等
      語，而且該帳戶在土地各自登記給上訴人後，廖碧欽還持
      續使用，亦可証明確仍持續雙方之合夥關係。
    (四)況且以告訴人乙○○之名義起造之6棟建築物一直到完成
      取得建物所有權狀，都是廖碧欽完全支付建築成本，而且
      乙○○和廖碧欽的合夥事業出現危機，亦係於「房屋建築
      完成後」才發生。綜上所述，不論是乙○○自述，或是資
      金的調度方式，甚且到合夥建築房屋的完成均在在可證並
      非於土地過戶後，廖碧欽和乙○○的合夥關係即行終止」
      。
  ３、丙○○與乙○○就系爭土地間並無信託契約關係存在，廖
      碧欽亦非以「乙○○本人名義」將土地信託予丙○○：
    (一)乙○○雖主張其與丙○○之間有借名登記之委任契約，然
      證人廖碧欽證稱：「系爭土地是我與乙○○合夥公司的，
      這塊土地本來是要過戶給公司，但因土地是農地，所以才
      決定過戶在丙○○名下。我跟他說這塊土地要登記他名下
      ，我事前有同意丙○○設定抵押及過戶買賣，抵押貸款的
      錢是因為我與乙○○合夥的公司需要用錢。我有跟丙○○
      說要辦過戶，是真的買賣，所收到的價金是要用來償還我
      與原告合夥公司所欠的債務。當時乙○○及我都沒有告訴
      丙○○土地的原所有權人是誰」等語，可知丙○○並不知
      悉系爭土地為乙○○所有。
    (二)鈞院前審雖參酌證人謝月鐘、張德水、陳俊音等人之證詞
      ，認定丙○○知悉系爭土地為乙○○所有，並於乙○○買
      受後信託登記予其名下，惟詳究證人等之證詞僅能證明渠
      等證人係主觀認知系爭土地為乙○○所有，或乙○○向渠
      等陳稱伊為所有權人，然尚不足說明丙○○對此亦知之甚
      詳。再者，系爭土地悉由廖碧欽出面向丙○○請託、協調
      並辦理登記，未告知丙○○系爭土地為何人所有，丙○○
      何以確知系爭土地為「乙○○」所有？而非「廖碧欽」所
      有？故上開證人之陳述，無從認定乙○○所主張為真實，
      從而尚難認定丙○○知悉系爭土地為乙○○所有，信託登
      記予其名下，則乙○○主張其與丙○○之間有借名登記之
      委任關係云云，尚非有據。
    (三)本件自始由廖碧欽出面與丙○○處理土地信託及買賣事宜
      等情，亦據乙○○自陳均未與丙○○謀面，悉委請廖碧欽
      辦理，而系爭土地既已為合夥之財產，廖碧欽以所有權人
      的地位將系爭土地信託登記予丙○○，丙○○當時亦認為
      系爭土地之實際所有人為廖碧欽，是信託登記關係自始即
      存在於丙○○與廖碧欽間，此情並經鈞院92年度上易字第
      40號刑事判決「信託契約存在廖碧欽與被上訴人丙○○之
      間」確認在案。
（三）被上訴人與莊貴美是否共同侵害乙○○之權利？
  １、乙○○主張依民法條第184條1項後段「故意以背於善良風
      俗之方法，加損害於他人者」之規定，請求依民法第213
      條第1項之規定，回復原狀云云，惟應先證明被上訴人二
      人間具有「共同」、「造意」或「幫助」之關係，故意以
      背於善良風俗之方法，加損害於乙○○。乙○○雖以證人
      謝月鐘於90年8月7日在本件言詞辯論中之證述：「．．向
      他（指蔡清標）提過這塊地原本是我的，後來賣給乙○○
      ，我有把這過程告訴蔡清標．．我有以電話聯絡蔡清標及
      他太太（指莊貴美），他們知道土地是登記給丙○○」等
      語為據，而推論蔡清標及莊貴美顯已知悉實際所有人為乙
      ○○，，及甲○○既為蔡清標及莊貴美之子，其後復為系
      爭土地之登記名義人，亦顯然知悉系爭土地實際上應歸乙
      ○○所有云云，然丙○○就系爭土地實際屬乙○○所有並
      不知情，如何推得蔡清標及莊貴美已受丙○○告知之結果
      ？縱依據證人謝月鐘之證詞，認蔡清標及莊貴美二人已屬
      知情，亦未能僅以被告甲○○為其二人之子一節，遽論甲
      ○○亦屬明知。實難認乙○○就被上訴人二人間如何「共
      同」、「造意」或「幫助」，而以故意以背於善良風俗之
      方法，加損害於乙○○之事實，已為適切之證明。
  ２、乙○○既無法證明甲○○明知系爭土地為其所有，即使丙
      ○○確實知悉系爭土地為乙○○所有，亦無從為任何通謀
      之虛偽意思表示。復因乙○○無法證明被上訴人之間有通
      謀虛偽意思表示，則其主張債權行為無效，而被上訴人甲
      ○○取得系爭土地所有權乃屬無權云云，亦同屬無據。
  ３、縱認丙○○與莊貴美係出於通謀虛偽意思表示為買賣系爭
      土地之合意，並轉讓系爭土地與被上訴人甲○○，尚難遽
      認乙○○受有權利之侵害：按所謂「信託契約」最高法院
      歷來判決略以：「信託行為係指信託人將財產所有權移轉
      與受託人，使其成為權利人，以達到當事人間一定目的之
      法律行為而言。受託人在法律上為所有人，並就受託財產
      所為之一切處分行為完全有效。縱令其處分違反信託之內
      部約定，信託之人亦不過得請求賠償因違反約定所受之損
      害，在受託人未將受託財產移還信託人以前，不能謂該財
      產仍為信託人之所有，本院著有先例。是受託人違反信託
      之內部約定，而處分受託財產，僅對信託人負契約責任而
      發生債務不履行問題，尚無侵權行為責任可言」，有最高
      法院73年台上字第2699號裁判揭示甚明。縱使兩造間有信
      託關係存在，但在其終止契約前，該土地被受託人出賣，
      應屬有權出賣，乙○○既非權利人，自無從主張所有權遭
      侵害之損失，充其量只能對丙○○主張信託契約債務不履
      行損害賠償。
  ４、乙○○既無法證明被上訴人二人有民法第184條第1項之要
      件，自難謂有何侵權行為。是上訴人主張被上訴人甲○○
      與丙○○通謀虛偽意思表示，應負侵權行為損害賠償之責
      任，顯無所據，難予採信。
（四）丙○○與莊貴美的買賣契約是否通謀虛偽意思表示？
  １、丙○○因受廖碧欽委任為土地登記名義人，並為該借款之
      連帶保證人，債權人第一商業銀行花蓮分行88年5月20 日
      一花放字第118號函說明：「台端連帶承還擔保爵帝有限
      公司．．．，今逾期已久，雖經屢次催討尚未見清還」等
      語。並向台灣花蓮地方法院88年度促字第4379號支付命令
      第一商業銀行花蓮分行再以88年12月17日去函丙○○，請
      「即請代為清償」，隨即對丙○○所有之吉安鄉○○段11
      0地號為假扣押查封，此有土地登記謄本（限制登記事項
      ：依89年花資登字第35890號、花蓮地方法院花院祺民執
      明執521字第348號辦理查封登記、債權人：第一商業銀行
      股份有限公司、債務人：丙○○、89年2月14日登記。
  ２、經丙○○百般催索廖碧欽，但伊表示公司無力清償欠款，
      為免連累丙○○，自有財產亦遭查封拍賣，同意丙○○出
      讓土地，並由買受人負責清償債款，丙○○遂不得不出讓
      覓得莊貴美為買受人，此有土地房屋買賣契約書可稽，依
      該買賣契約，買主莊貴美、賣主丙○○，三、付款方法：
      頭期款：清償第一銀行之貸款及利息全部數額。尾款：扣
      除前項銀行全部數額後之餘款，以移轉完竣後付清並繳交
      權狀。
  ３、而依第一商業銀行89年3月14日放款利息收據，內載本次
      計算本金10,000,000元，及註明「付清1,000萬」。莊貴
      美亦支付第一銀行89年1月31日台灣花蓮地方法院執行費
      70,000、郵費680、謄本費65，合計70,745元。此有1050
      萬元整台灣銀行支票一紙可證。另契約價金尾款部分，莊
      貴美亦已完成，並有花蓮市第一信用合作社89年5月26 日
      2,844,267元支票影本及花蓮市第一信用合作社89年6月23
      日20萬元整支票影本，均可證明兩造確係真實買賣，殊非
      通謀意思表示。
    理  由
一、本件上訴人主張：(一)其於78年間向謝月鐘購買坐落花蓮縣吉
    安鄉○○段第110地號土地（下稱系爭土地），然因其不具
    備自耕農身分，依當時法令無法登記為所有權人，遂登記於
    具有自耕農身分之訴外人陳昱根名下。嗣陳昱根死亡，由其
    子陳柏卿繼承系爭土地。因陳柏卿不願為登記名義人，上訴
    人乃委託訴外人廖碧欽代覓被上訴人丙○○為登記名義人，
    於86年11月6日將系爭土地移轉登記於丙○○名下。丙○○
    與訴外人莊貴美均明知系爭土地係乙○○所有，竟故意背於
    善良風俗之方法，以通謀虛偽之意思表示訂立系爭土地之買
    賣契約（下稱系爭契約），並於89年4月17日過戶於莊貴美
    指定之登記名義人即被上訴人甲○○名下。(二)丙○○為規避
    上訴人終止借名信託之委任契約後，負有移轉登記系爭土地
    予上訴人之義務，竟與莊貴美虛偽訂立買賣契約，自侵害上
    訴人之移轉登記請求權，應負民法第184條第1項前段之侵權
    之責任；或縱使不是假買賣之通謀虛偽意思表示，也因彼等
    雙方明知系爭土地為上訴人買受而信託登記在丙○○名下，
    均為故意以背於善良風俗之方法，加損害於上訴人，應依民
    法第184條第1項後段負損害賠償責任，上訴人並得依民法第
    213 條之規定，請求丙○○回復原狀，將土地移轉登記返還
    上訴人。另上訴人已於91年8月14日以準備書狀繕本之送達
    ，終止與丙○○之借名登記契約，其亦應負移轉登記之義務
    。(三)丙○○與莊貴美間為通謀虛偽意思表示，其買賣契約無
    效，或明知系爭土地為上訴人所信託，乃竟將之出賣，亦屬
    以背於善良風俗加損害於他人之侵權行為，其指定被上訴人
    甲○○為受益登記之第三人利益契約，亦因買賣契約無效而
    隨同消滅。從而被上訴人甲○○所受利益，即無法律上原因
    ，自應依民法第179條返還其利益，將土地回復登記予被上
    訴人丙○○，再由丙○○回復登記予上訴人。(四)丙○○與上
    訴人間借名登記之委任關係已終止，其與莊貴美間之買賣契
    約因通謀虛偽意思表示而無效，甲○○第三人利益契約或借
    名契約亦均屬無效，丙○○本得依不當利之規定請求甲○○
    返還登記，其怠於行使權利，上訴人自得依民法第242條之
    規定代其行使權利。
二、被上訴人則均辯稱：系爭土地係廖碧欽信託登記在丙○○，
    丙○○與上訴人間並無信託登記契約關係存在，而丙○○將
    系爭土地出賣予莊貴美，係真實買賣，且係在廖碧欽同意下
    為之，伊等均不知系爭土地為上訴人所有，即便蔡友松、蔡
    清標或莊貴美亦無從知悉上訴人為系爭土地之所有權人。且
    上訴人主張被上訴人有侵權行為或不當得利等情，均無法律
    上之依據，又未能舉證以實其說，應駁回其上訴等語，資為
    抗辯。
三、兩造不爭執之事項：
（一）78年10月18日，乙○○與謝月鍾簽訂系爭土地之買賣契約
      （原審卷第9-11頁）。
（二）86年11月6日，由陳卿將系爭土地登記於丙○○名下（
      原審卷第14頁）。
（三）爵帝公司於87年1月7日以系爭土地為第一銀花蓮分行設定
      抵押權登記，向一銀借款1000萬元，款項撥到爵帝公司帳
      戶，丙○○為連帶保證人（原審卷第46頁）。
（四）86年12月9日，乙○○與單國璽簽訂光復鄉○○段1338、1
      339、1339-1、1339-2、1339-3、1340、1340-1、1340-2
      、1340-3、1340-4、1340-6、1340-7號等12筆土地，價金
      共1150萬元，第一期款500萬元，於同日以一信美崙分社
      本票支付，並經單國璽收受（本院上更(一)卷二第334頁）
      ，餘650萬元，分二次給付，87年1月15日給付150萬元，
      87 年2月16日給付500萬元（本院卷第248頁）。乙○○分
      得1339、1339-1、1340、1340-1、1340-2號等7筆土地、
      廖碧欽分得1340-3、1340-7，1338、1339-2、1339-3、
      1340-4、1340-6號等5筆土地（本院卷第119頁）。
（五）第一銀行於88年6月4日以爵帝公司、丙○○不給付本息請
      求法院發支付命令（原審卷第42-43頁）。
（六）賴光明於88年8月16日、88年9月6日各簽發15萬元之支票2
      紙給付一銀貸款利息（本院上更(一)卷二第365頁）。
（七）89年2月14日第一銀行請求法院查封系爭土地（本院卷第
      213頁）。
（八）89年3月14日丙○○與莊貴美簽訂系爭土地之買賣契約，
      價金13,585,700元，由蔡清標當日提出花蓮一信10,500,
      000元之本票以支付頭期款，再於89年5月26日、6月23日
      簽發支票給付丙○○各2,844,267元、20萬元（原審卷第
      38頁、本院上更(一)卷一第168-170頁、卷二第348、350頁
      ）。
（九）89年4月17日系爭土地登記於甲○○名下（原審卷第18頁
      ）。
四、兩造爭執事項：
    依兩造在歷審及本院之主張及抗辯，整理其爭點如下：(一)系
    爭土地是否由乙○○提出做當為其與廖碧欽共同購買光復鄉
    ○○段12筆土地之資金？(二)乙○○與丙○○間有無成立系爭
    土地之借名契約？(三)丙○○與莊貴美間就系爭土地之買賣契
    約是否係通謀虛偽之意思表示而無效？(四)乙○○依民法第
    184 條第1項、第213條之規定，請求丙○○回復原狀，有無
    理由？(五)上訴人依民法第179條請求甲○○將系爭土地回復
    予丙○○，有無理由？(六)上訴人主張依民法第242條代位丙
    ○○請求甲○○依民法不當得利返還登記，有無理由？以下
    分述之：
（一）系爭土地是否由乙○○提出做為其與廖碧欽共同購買光復
      鄉○○段12筆土地（下稱大安段土地）之資金？
  １、經查，乙○○確實於86年間與廖碧欽合夥購大安段土地一
      節，除據其在本院自承外（本院卷第109頁），亦於90 年
      11月20日其告訴廖碧欽偽造文書一案偵訊時詳述合夥原因
      為：「於86年底與廖碧欽合夥投資大安段房地產，為達投
      資之目的向單國璽購買大安段土地1338等12筆土地，合夥
      之目的原本要買土地來賣，廖碧欽說蓋房子利潤較好，才
      改為蓋房子來賣」等語明確（花蓮地檢90年他字第237卷
      第144頁，附於本院卷第188頁）。
  ２、次查，乙○○於86年12月9日與單國璽簽訂購買光復鄉○
      ○段1338、1339、1339-1、1339-2、1339-3、1340、1340
      -1、1340-2、1340-3、1340-4、1340-6、1340-7號等12筆
      土地之買賣契約，總價為1150萬元，第一期款500萬元，
      於同日以花蓮市第一信用合作社美崙分社本票支付，並經
      單國璽收受，餘650萬元，分二次給付，87年1月15日給付
      150萬元，87年2月16日給付500萬元，嗣乙○○分得133 9
      、1339-1、1340、1340-1、1340-2號等7筆土地、廖碧欽
      分得1340-3、1340-7，1338、1339-2、1339-3、1340-4、
      1340-6號等5筆土地等情，除為兩造所不爭執外，並有土
      地房屋買賣契約、86年12月9日花蓮市第一信用合作社美
      崙分社500萬元本票1張、單國璽簽發之收據2紙在卷可稽
      （本院上更(一)卷二第334頁、336頁、本院卷第248頁）。
      而依買賣契約所附之地號面積，乙○○所分得土地之面積
      共為2, 838平方公尺，約占總面積3290平方公尺之70/1
      00，扣除道路用地及兒童遊樂區用地，其獲得「住宅區」
      之面積亦有1,445平方公尺，較諸廖碧欽所獲得5筆土地面
      積計1,082平方公尺多出許多。
  ３、又查，購買大安段土地的價款，除總價金1150萬元，加上
      第1次過戶給乙○○之土地增值稅4,934,878元、第2次過
      戶給廖碧欽之土地增值稅391萬4千元，代書費134,003元
      、土地介紹費345,000元，合計為20,827,881元等情，業
      據廖碧欽於偵查中敘明，並有上開土地買賣契約書上付款
      金額之記載、爵帝公司於87年1月9日簽發以一銀為付款人
      面額4,934,878元之支票1紙、乙○○於87年3月4日在花蓮
      一信合作社393-2帳號391萬4千元之提款單1紙、繳納土地
      增值稅稅單5張、魏學良代書事務所收據6張、介紹費收據
      1紙等件附卷可稽（花蓮地檢90年偵字第3344號卷第68-71
      頁、第165-169頁、90年他字第771卷第100頁，均附於本
      院卷第261-274頁）。而乙○○決定合夥買賣大安段土地
      時，即明知土地款及稅金共要2千萬元等語，亦經其在告
      訴廖碧欽偽造文書一案中之90年11月20之偵訊中供明（花
      蓮地檢90年他字第237卷第145頁筆錄，附於本院卷第281
      頁）。
  ４、又上開2千萬元購地成本之出資，第1期款500萬元是廖碧
      欽於86年12月9日向丙○○等3人借得500萬元後存入花蓮
      一信美侖分社，再由該分行簽發本票支付，除據廖碧欽於
      偵查中供明外（90年偵字第3344卷第223頁，附於本院第
      284頁），亦有丙○○等3人合計500萬元之取款條3張附卷
      可查（花蓮地院90年易字第85號丙○○偽造文書卷二第12
      2背面，附於本院卷第285頁）；第3期款500萬元則由乙○
      ○以上開分得之7筆土地向中國農民銀行花蓮分行貸得100
      0萬元，用其中之500萬元支付等情，亦經乙○○於偵訊時
      供承「土地價款我開了1張500萬元支票支付，支付的500
      萬元是以87年2月16日中國農民銀行花蓮分行的支票付的
      ，是以所買的土地向農民銀行貸款1000萬元中之500萬元
      支付的，（除了貸款及借款外，是否沒有從你身上支付現
      金？）買土地我是沒有付錢」等語明確（見90年偵字第33
      44號卷第222-223頁，附於本院卷第283-284頁），並有乙
      ○○於87年2月16日簽發以中國農民銀行花蓮分行為付款
      人，面額500萬元之支票1紙在卷可稽（本院上更(一)卷二第
      353頁）。惟乙○○在取得上開7筆土地所有權前，除第1
      期款500萬元已由廖碧欽支付外，尚須支付第2期款150萬
      元及土地增值稅4,934,878元合計6,434,878元始能過戶給
      乙○○，然乙○○除了農民銀行之貸款外，在過戶前並未
      出錢，已如前述，倘乙○○於購買大安段土地前未同意提
      供系爭土地向銀行貸款1000萬元以為出資，600餘萬元之
      價款及稅金勢必由廖碧欽全部支付，則在乙○○均未出錢
      之情況下，廖碧欽為何要將大安段佔總面積約70/100且面
      積比廖碧欽多出許多之7筆土地，先過戶給乙○○所有？
      足見乙○○確實同意將系爭土地提供為合夥購地之資金，
      並同意以此為擔保向第一銀行貸款1000萬元。
  ５、又乙○○於88年8月16日、9月6日各簽發以花蓮第一信用
      合作社為付款人，面額各15萬元之支票2紙以給付系爭土
      地向第一銀行之貸款利息等情，亦為乙○○所不爭執，並
      有第一商業銀行代收款項回條在卷可憑（本院上更(一)卷二
      第365頁），並於88年12月間與廖碧欽、丙○○同至蔡清
      標店中洽談系爭土地之買賣事宜，亦經謝月鍾、乙○○、
      蔡清標陳明在卷（花蓮地檢90年他字第237卷第143頁，附
      於本院卷第277頁、本院上訴卷第96頁、原審卷第68頁、8
      1頁），倘乙○○未同意將系爭土地供為貸款之擔保，而
      是廖碧欽與丙○○未經其同意冒貸，乙○○何以願意簽發
      支票給付貸款利息？且於知悉土地有貸款時尚與廖碧欽、
      丙○○同去找買主？益證，乙○○同意將系爭土地當為購
      買土地之出資，並同意廖碧欽持向一銀貸款。則乙○○抗
      辯系爭土地與購大安段土地無關，並非合夥之出資云云，
      殊難採信。
（二）乙○○與丙○○間有無成立系爭土地之借名契約？
      按各合夥人之出資及其他合夥財產，為合夥人全體之公同
      共有，民法第668條定有明文；又被委任執行合夥事務之
      合夥人，於依委任本旨執行合夥事務之範圍內，代表合夥
      與第三人所為之行為，直接對於合夥人全體發生效力，亦
      有最高法院22年上字第1640號判例可資參照。經查，乙○
      ○與廖碧欽確實合夥投資大安段土地用以蓋房子，並將系
      爭土地提供為合夥事業之出資一節，已如前述，又有關將
      系爭土地借名登記在丙○○名下之過程，業經廖碧欽於偵
      查中供稱：「我是爵帝公司的實際負責人，李麗美是名義
      負責人，我與乙○○要投資光復的土地，他出土地，我出
      資金，告訴人將土地登記給丙○○的原因是因我與乙○○
      合夥投資，賴某提供前開土地，該土地應該登記給我們公
      司，因是農地不能登記給公司，所以才商得丙○○的同意
      登記在她的名下，但土地屬於公司的」等語（89年偵字第
      2129號卷第20-21頁，附於本院卷第286-287頁），而乙○
      ○於偵查中亦自承將系爭土地之過戶資料交給廖碧欽辦理
      ，與丙○○並未見面等語（89年偵字第2129號卷第111-11
      2頁，附於原審卷第80-81頁），可見乙○○已將借名登記
      之事務委由合夥人廖碧欽處理，則廖碧欽代表合夥事業央
      求丙○○借名登記之契約，其效力應及於合夥人全體，而
      不及合夥之個人，是乙○○主張其與丙○○間有借名之信
      託契約，亦不足採信。
（三）丙○○與莊貴美間就系爭土地之買賣契約是否係通謀虛偽
      之意思表示而無效？
      按民法第87條之通謀虛偽表示，指表意人與相對人相互明
      知為非真意之表示而言，故表意人之相對人不僅須知表意
      人非真意，並須就表意人非真意之表示相與為非真意之合
      意，始為相當；第三人主張表意人與相對人通謀而為虛偽
      意思表示者，該第三人應負舉證之責（最高法院51年台上
      字第215號、48年台上字第29號判例參照）。經查，上訴
      人乙○○主張丙○○與莊貴美間之買賣契約是通謀虛偽意
      思表示，雖舉證人謝月鐘、李勇、陳俊音等人之證言以證
      明丙○○及莊貴美之夫蔡清標知悉系爭土地是乙○○所有
      ，卻仍執意出售及購買為據，惟並未舉證丙○○與莊貴美
      間並無購系爭土地之真意，自難採信。且丙○○與莊貴美
      上開買賣之頭期款，是由莊貴美之夫蔡清標於89年3月14
      日自其花蓮第一信用合作社帳戶領出1050萬元後，委由台
      灣銀行簽發同額之本票以支付上開系爭土地向一銀貸款之
      本息，有蔡清標上開一信之取款條、台灣銀行花蓮分行面
      額1050萬元之本票各1紙及台灣銀行花蓮分行93年12月6日
      函存卷可憑（本院上更(一)卷一第168頁、卷二第348、351
      頁），並為上訴人乙○○所不爭執（同上卷二第386頁）
      ，倘彼二人間無買賣系爭土地之真意，莊貴美之夫蔡清標
      豈願清償系爭土地之貸款？是上訴人主張渠之買賣是通謀
      虛偽意思表示，其債權及物權行為均無效云云，均無可取
      。
（四）乙○○依民法第184條第1項前段、後段、第213條之規定
      ，請求丙○○回復原狀，有無理由？
      按所謂信託行為係指信託人將財產所有權移轉與受託人，
      使其成為權利人，以達到當事人間一定目的之法律行為而
      言。受託人在法律上為所有人，並就受託財產所為之一切
      處分行為完全有效。縱令其處分違反信託之內部約定，信
      託人亦不過得請求賠償因違反約定所受之損害，在受託人
      未將受託財產移還信託人以前，不能謂該財產仍為信託人
      之所有，本院著有先例。是受託人違反信託之內部約定，
      而處分受託財產，僅對信託人負契約責任而發生債務不履
      行問題，尚無侵權行為責任可言（最高法院73年度台上字
      第2699號判決參照）。經查，上訴人乙○○主張丙○○有
      民法第184條第1項之侵權行為，係以丙○○明知系爭土地
      為乙○○所有，卻以假買賣之故意背於善良風俗之方法加
      損於乙○○對丙○○終止信託契約後之回復原狀請求權云
      云，惟如前所述，丙○○與莊貴美間之買賣並非通謀虛偽
      意思表示，乙○○與丙○○間亦無信託契約存在，其對丙
      ○○自無終止信託契約後之回復原狀請求權；且系爭土地
      已為合夥全體之公同共有財產，不屬於乙○○個人所有，
      況丙○○縱然明知系爭土地原屬乙○○所有，惟在法律上
      其為所有權人，予以出售，僅是有無違反信託約定而已，
      難謂是故意背於善良風俗之方法加損於乙○○，上訴人上
      開主張亦無可信。
（五）上訴人依民法第179條請求甲○○將系爭土地回復予丙○
      ○，有無理由？
      按二人以上互約出資，以經營共同事業之合夥契約，各合
      夥人之出資及其他合夥財產，均為全體合夥人之公同共有
      ；合夥人於合夥清算前，不得請求合夥財產之分析，法既
      有明文，則合夥事業雖已停止，各合夥人對於合夥財產之
      公同共有關係並非當然消滅（最高法院79年度台上字第19
      80號判決參照）。經查，上訴人主張甲○○有民法第179
      條之不當得利，是以丙○○與莊貴美間之買賣契約為通謀
      虛偽意思表示，所為之債權及移轉登記之物權行為無效，
      及莊貴美明知系爭土地是乙○○所有仍執意購買有故意背
      於善良風俗之方法加損於乙○○云云為據，惟如前所述，
      丙○○與莊貴美間之買賣契約，並非通謀虛偽意思表示；
      而系爭土地是合夥全體之公同共有財產，乙○○亦未舉證
      其與廖碧欽間之合夥關係已因清算而停止，系爭土地之公
      同共有關係仍存在，莊貴美縱然知悉原屬乙○○所有而予
      購買，亦無侵害乙○○之權利，則莊貴美將系爭土地登記
      於甲○○名下之借名契約或第三人利益契約即無無效或得
      撤銷之原因，從而上訴人前揭主張仍無理由。
（六）上訴人主張依民法第242條代位丙○○請求甲○○依民法
      不當得利返還登記，有無理由？
      按代位權係債權人代行債務人之權利，故代行者與被代行
      者之間，必須有債權債務關係之存在，否則即無行使代位
      權之可言（最高法院49年台上字第1274號判例參照）。經
      查，上訴人主張代位，係以其與丙○○間之信託契約已終
      止，丙○○有回復登記之義務、或應負侵權行為之回復原
      狀及甲○○之借名契約或第三人利益契約無效為前提，惟
      如前所述，乙○○與丙○○間並不存在信託契約，自無終
      止契約之回復登記權存在，亦無侵權行為之回復原狀請求
      權，自無行使代位權可言，其上訴主張並無理由。
五、綜上所述，本件上訴人上開主張，均不足採，被上訴人抗辯
    尚屬可信。則上訴人執此主張被上訴人甲○○應將系爭土地
    之登記塗銷回復被上訴人丙○○及丙○○應將系爭土地移轉
    登記於乙○○云云，自屬無據。從而上訴人主張依民法第18
    4條第1項、第213條、第179條、第242條之請求為無理由，
    不應准許。原審為上訴人敗訴之判決，並無不合。上訴意旨
    指摘原判決不當，求予廢棄改判，為無理由，應予駁回。
六、據上論結，本件上訴為無理由，依民事訴訟法第449條第1項
    、第78條，判決如主文。
中    華    民    國    97    年    9     月    30    日
                   民事庭審判長法  官  何方興
                               法  官  王紋瑩
                               法  官  林鳳珠
以上正本係照原本作成。
如不服本判決，應於判決送達後20日內向本院提出上訴狀。未表
明上訴理由者，應於上訴後20日內向本院提出上訴理由狀 (須按
他造人數提出繕本)。上訴時應提出委任律師或具有律師資格之
人之委任狀；委任有律師資格者，另應附具律師及格證書及釋明
委任人與受任人有民事訴訟法第466條之1第1項但書或第2項（詳
附註）所定關係之釋明文書影本。
                               書記官  陳有信
中    華    民    國    97    年    9     月    30    日
附註：民事訴訟法第466條之1第1項、第2項：
對於第2審判決上訴，上訴人應委任律師為訴訟代理人。但上訴
人或其法定代理人具有律師資格者，不在此限。
上訴人之配偶、3親等內之血親、2親等內之姻親，或上訴人為法
人、中央或地方機關時，其所屬專任人員具有律師資格並經法院
認為適當者，亦得為第3審訴訟代理人。


司法院資訊處製作；財團法人民間司法改革基金會備份。
